ACORDAO-COMPLETO-2428898

ACÓRDÃO 11200/2020 ATA 35/2020 - SEGUNDA CÂMARA

VISTOS, relatados e discutidos os atos de aposentadoria de José Cláudio Monteiro de Brito Filho, ex-membro do Ministério Público do Trabalho.
	ACORDAM os ministros do Tribunal de Contas da União, reunidos em sessão da 2ª Câmara, ante as razões expostas pela relatora, e com fundamento nos artigos 71, inciso III, da Constituição Federal de 1988, 1º, inciso V, e 39, inciso II, da Lei 8.443/1992, 1º, inciso VIII, 259, inciso II, 260, § 1º, e 262, § 2º, do Regimento Interno, em: 
9.1. considerar prejudicados, por perda de objeto, os atos de concessão de aposentadoria a José Cláudio Monteiro de Brito Filho, disponibilizados no Sisac sob os números de controle 10630600-04-2011-000007-0 (inicial) e 10630600-04-2013-000002-4 (alteração) ; 
9.2. considerar ilegal o ato de alteração da concessão de aposentadoria ao interessado, disponibilizado no Sisac sob o número de controle 10630600-04-2015-000028-3, e negar-lhe registro;
9.3. dispensar a reposição das importâncias indevidamente recebidas de boa-fé pelo beneficiário até a data da notificação desta deliberação à unidade jurisdicionada;
9.4. determinar ao Ministério Público do Trabalho que:
9.4.1. no prazo de 15 (quinze) dias, a contar da ciência desta deliberação, cesse pagamentos decorrentes do ato impugnado, sob pena de ressarcimento das quantias pagas indevidamente e responsabilização solidária da autoridade competente;
9.4.2. comunique a José Cláudio Monteiro de Brito Filho a deliberação deste Tribunal e o alerte de que o efeito suspensivo proveniente de eventual interposição de recursos no TCU não o eximirá da devolução dos valores indevidamente recebidos após a notificação, em caso de desprovimento dos apelos;
9.4.3. no prazo de 30 (trinta) dias, a contar da ciência deste acórdão:
9.4.3.1. encaminhe a este Tribunal, por cópia, comprovante da data em que o interessado dele tomar conhecimento; e
9.4.3.2. emita novo ato, em que seja suprimida a irregularidade verificada, e o submeta ao TCU para nova apreciação.

Atos de aposentadoria de ex-membro do Ministério Público do Trabalho.

Segunda Câmara

Ministério Público do Trabalho.

3. Interessado: José Cláudio Monteiro de Brito Filho (CPF XXX.389.002-XX).

13.1. Ministros presentes: Augusto Nardes (na Presidência) e Ana Arraes (Relatora).
13.2. Ministro-Substituto convocado: André Luís de Carvalho.

ACORDAO-COMPLETO-2464199

Acórdão 6841/2021 - Segunda Câmara

ACORDAO-COMPLETO-2530770

Acórdão 2174/2022 - Segunda Câmara

ANA ARRAES

Adoto como parte inicial do relatório a instrução da Secretaria de Fiscalização de Pessoal, que contou com a anuência de seu corpo dirigente (peças 12-13) :
"INTRODUÇÃO
1.	Trata-se de atos de concessão inicial e de alteração da aposentadoria de José Cláudio Monteiro de Brito Filho (CPF: XXX.389.002-XX) , membro do Ministério Público do Trabalho.
2.	Os atos foram submetidos, para fim de registro, à apreciação do Tribunal de Contas da União (TCU) , de acordo com o art. 71, inciso III, da Constituição Federal. O cadastramento e a disponibilização ao TCU ocorreram por intermédio do Sistema de Apreciação e Registro de Atos de Admissão e Concessões, na forma dos arts. 2º, caput e incisos I a VI, e 4º, caput, da Instrução Normativa - TCU 78/2018.
HISTÓRICO
3.	O presente feito foi autuado em cumprimento de determinação contida no Acórdão 11110/2019-TCU-Primeira Câmara, de relatoria do Ministro Walton Alencar Rodrigues, proferido nos autos do TC Processo 027.479/2016-1. O aludido julgado, ao deixar assentado entendimento no sentido da impossibilidade de conferir efeito retroativo aos critérios de reajuste de aposentadoria instituídos pela Emenda Constitucional 70/2012, determinou o exame da concessão de aposentadoria do servidor José Cláudio Monteiro de Brito Filho, haja vista a similaridade com a situação analisada naquele processo (peças 2 e 3) .
EXAME TÉCNICO
Aplicação de efeito retroativo à EC 70/2012
4.	O servidor José Cláudio Monteiro de Brito Filho (CPF: XXX.389.002-XX) se aposentou por invalidez permanente em 6/8/2010, com proventos integrais, com amparo no art. 40, § 1º, inciso I, da Constituição Federal de 1988, com redação dada pela Emenda Constitucional 41/2003. Em razão da publicação da Emenda Constitucional 70/2012, o servidor passou a fazer jus à paridade de vencimentos com os servidores ativos.
5.	Verificou-se, entretanto, que, contrariando disposição expressa e taxativa da EC 70/2012, a Unidade Jurisdicionada retroagiu os efeitos da mencionada norma à data da concessão da aposentadoria do servidor, ocorrida em 6/8/2010, a despeito do contido no art. 2º da EC 70/2012, que estabelece que seus efeitos financeiros dar-se-ão a partir de sua publicação, ocorrida em 30/3/2012.
6.	Embora tenha se manifestado pela legalidade da concessão, o Controle Interno fez constar do ato de concessão as seguintes observações na justificativa de seu parecer:
Observação 1: O membro aposentou-se em 06/08/2010, por invalidez permanente, com proventos integrais, calculados de acordo com a média aritmética simples das maiores remunerações utilizadas como base para as contribuições previdenciárias. Ocorre que, com o advento da Emenda Constitucional nº 70/2012, no mês de maio de 2012, os proventos passaram a ser integrais, calculados com base na remuneração do cargo efetivo e teve os efeitos financeiros a partir de 30 de março de 2012, modulados pela referida EC. No entanto, em decorrência de decisão plenária proferida pelo CNMP, na 15ª Sessão Ordinária, de 04/08/2014, nos autos do Processo nº 0.00.000.000059/2012-40, os efeitos financeiros da aposentadoria, com proventos integrais e com base na remuneração do cargo efetivo, foram retroagidos a 06/08/2010, razão pela qual o parecer é pela legalidade.
Observação 2: Registre-se que há pagamento de quintos, não obstante o Acórdão 3332/2015-TCU-Plenário determinar que membros do MPU devem ser remunerados exclusivamente por meio de subsídio, em parcela única, tendo havido a oposição de Embargos de Declaração, com efeito suspensivo, ao aludido Acórdão.
7.	Esta Corte de Contas, ao examinar caso similar ao aqui tratado (aplicação de efeito retroativo à EC 70/2012) , proferiu o Acórdão 4977/2017-TCU-Primeira Câmara, de relatoria do Ministro Benjamin Zymler, nos autos do TC Processo 027.479/2016-1, considerando ilegal o ato de concessão ali examinado, haja vista a impossibilidade de se conferir efeito retroativo aos critérios de reajuste de aposentadoria instituídos pela EC 70/2012.
8.	Cabe, por oportuno, e considerando a similaridade com o caso em exame, transcrever o voto condutor do referido decisum:
Em julgamento, ato de alteração de aposentadoria emitido no âmbito do Ministério Público do Trabalho em favor de Antônio de Souza Neto, inativado no cargo de Procurador do Trabalho.
2.	Por meio do Acórdão 2729/2007-TCU-Segunda Câmara deste Tribunal considerou legal para fins de registro o ato inicial de aposentadoria por invalidez com proventos integrais (art. 40, § 1º, I, da CF/1988) emitido em favor do referido interessado, os quais foram calculados de acordo com a média aritmética simples das maiores remunerações utilizadas como base para o cálculo das contribuições previdenciárias, nos termos dos §§ 3º e 17 do art. 40 da CF/1988, com vigência a partir de 18/10/2006.
3.	Em 30/3/2012, foi editado o ato de alteração nº 10630600-04-2012-000016-1, com vigência a partir de 30/3/2012, a fim de que passasse a constar do ato de aposentadoria o disposto na Emenda Constitucional nº 70, de 29 de março de 2012, que afastou as disposições constantes dos §§ 3º, 8º e 17 do art. 40 da CF/1988, assegurando aos aposentados por invalidez permanente a integralidade e a paridade, o qual foi julgado legal por meio do Acórdão 387/2013-TCU-Segunda Câmara.
4.	Em 2016, foi editado novo ato de alteração de aposentadoria de nº 10630600-04-2016-000012-0, o qual teve por base o que restou decidido nos autos do Processo Administrativo nº 0.00.000.000059/2012-40 que tramitou perante a Procuradoria-Geral do Trabalho, determinando que os efeitos financeiros produzidos pela EC nº 70/2012 fossem considerados a partir de 31/10/2009.
5.	A unidade técnica, apreciando esse último ato, ora submetido a julgamento, manifestou-se pela sua ilegalidade, tendo em vista a impossibilidade de se conferir efeito retroativo aos critérios de reajuste de aposentadoria instituídos pela EC nº 70/2012.
6.	O Ministério Público junto a esta Corte de Contas manifestou-se de acordo com a proposta formulada pela unidade técnica.
7.	O Plenário do Supremo Tribunal Federal, por ocasião do julgamento do RE nº 924.456, da relatoria do Ministro Dias Toffoli, realizado na sessão de 5 de abril de 2017, pacificou o entendimento acerca do termo inicial dos efeitos financeiros da modificação introduzida pela Emenda Constitucional nº 70, de 29 de março de 2012, que reestabeleceu a integralidade e a paridade para os aposentados por invalidez que tenham ingressado no serviço público até a data de publicação da Emenda Constitucional nº 41/2003.
8.	Naquela ocasião, a tese de repercussão geral fixada foi a de que: 'Os efeitos financeiros das revisões de aposentadoria concedidas com base no artigo 6º-A da Emenda Constitucional 41/2003, introduzido pela Emenda Constitucional 70/2012, somente se produzirão a partir da data de sua promulgação (30/3/2012) .'
9.	Posto isso, entendo assistir razão tanto à unidade técnica quanto ao órgão ministerial no que diz respeito à ilegalidade do ato de alteração de aposentadoria ora submetido a julgamento (peça 7) , por haver conferido, administrativamente, eficácia retroativa à EC nº 70/2012, violando a literalidade do art. 2º da referida emenda, verbis:
'Art. 2º A União, os Estados, o Distrito Federal e os Municípios, assim como as respectivas autarquias e fundações, procederão, no prazo de 180 (cento e oitenta) dias da entrada em vigor desta Emenda Constitucional, à revisão das aposentadorias, e das pensões delas decorrentes, concedidas a partir de 1º de janeiro de 2004, com base na redação dada ao § 1º do art. 40 da Constituição Federal pela Emenda Constitucional nº 20, de 15 de dezembro de 1998, com efeitos financeiros a partir da data de promulgação desta Emenda Constitucional.'
10.	Desse modo, tal qual a unidade técnica e o órgão ministerial, entendo ser o caso de se considerar ilegal o referido ato de alteração de aposentadoria, devendo ser afastada a aplicação do enunciado nº 106 da Súmula desta Corte, por se tratar de ato administrativo editado com o objetivo específico de se conferir eficácia retroativa a uma emenda constitucional, violando, como se demonstrou, a sua própria literalidade.
	Ante o exposto, acolhendo a proposta da unidade técnica e do órgão ministerial, VOTO por que o Tribunal adote a deliberação que ora submeto à apreciação deste Colegiado
9.	O sobredito Acórdão 4977/2017-TCU-Primeira Câmara restou assentado nos seguintes ternos:
Sumário
APOSENTADORIA. ATO DE ALTERAÇÃO. APOSENTADORIA POR INVALIDEZ. EC Nº 70/2012. EFEITOS FINANCEIROS. DATA DA PROMULGAÇÃO DA REFERIDA EMENDA CONSTITUCIONAL (30/3/2012) . ART 2º DA EC Nº 70/2012. JURISPRUDÊNCIA DO STF (RE 924.456) . ILEGALIDADE DO ATO DE ALTERAÇÃO QUE CONFERIU EFEITO RETROATIVO À REFERIDA EMENDA CONSTITUCIONAL. DETERMINAÇÕES.
Acórdão
VISTOS, relatados e discutidos estes autos que tratam de ato de alteração de aposentadoria emitido no âmbito do Ministério Público do Trabalho em favor de Antonio de Souza Neto,
ACORDAM os Ministros do Tribunal de Contas da União, reunidos em sessão da 1ª Câmara, diante das razões expostas pelo Relator, com fundamento no art. 71, inciso III, da Constituição Federal e nos arts. 1º, inciso V, 39, inciso II, e 45 da Lei 8.443, de 16 de julho de 1992, em:
9.1. considerar ilegal o ato de alteração de aposentadoria de interesse de Antonio de Souza Neto (***.506.378-**) , negando-se o correspondente registro;
9.2. determinar ao Ministério Público do Trabalho que:
9.2.1. no prazo de 30 (trinta) dias, mediante a instauração do processo administrativo cabível, adote providências no sentido de promover a devolução aos cofres públicos dos valores pagos indevidamente ao interessado em decorrência do ato tido por ilegal, na forma estabelecida pelo art. 46 da Lei 8.112/1990, sob pena de responsabilidade solidária da autoridade administrativa omissa, consoante disposto nos arts. 71, inciso IX, da Constituição Federal e 262 do Regimento Interno desta Corte;
9.2.2. dê ciência do inteiro teor desta deliberação ao interessado, alertando-o de que o efeito suspensivo proveniente da interposição de eventuais recursos, caso não providos, não o exime da devolução dos valores indevidamente percebidos após a notificação;
9.2.3. envie a esta Corte de Contas, no prazo de 30 (trinta) dias, por cópia, comprovante de que o interessado teve ciência desta deliberação;
9.3. determinar à Sefip que monitore o cumprimento das medidas indicadas no subitem 9.2 acima, representando ao Tribunal em caso de descumprimento.
10.	Assim, considerando que no caso ora examinado evidenciou-se que foi dado efeito retroativo à EC 70/2012, contrariando disposição expressa do art. 2º da citada emenda constitucional, entende-se eivada de mácula a concessão de aposentadoria do servidor José Cláudio Monteiro de Brito Filho (CPF: XXX.389.002-XX) .
Percepção de subsídio e quintos de função comissionada
11.	Em consulta à ficha financeira do servidor (peça 5) , e conforme observado pelo Controle Interno em sua justificativa de parecer, verifica-se que, não obstante o servidor seja remunerado sob a forma de subsídio, fixado em parcela única, consta o pagamento de parcela destacada alusiva à vantagem de quintos de função comissionada (VANT. PESSOAL LEI 9527/97 IN) .
12.	Acerca desse tema, cumpre reportar que a Constituição Federal de 1988 estabelece em seu art. 39, § 4º, com redação dada pela Emenda Constitucional 19/1998, que:
'§ 4º O membro de Poder, o detentor de mandato eletivo, os Ministros de Estado e os Secretários Estaduais e Municipais serão remunerados exclusivamente por subsídio fixado em parcela única, vedado o acréscimo de qualquer gratificação, adicional, abono, prêmio, verba de representação ou outra espécie remuneratória, obedecido, em qualquer caso, o disposto no art. 37, X e XI'. 
13.	Ao tratar o tema no âmbito do Acórdão 3332/2015-TCU-Plenário (Ministra-Relatora Ana Arraes) , este Tribunal foi claro ao informar que a remuneração por subsídio deve ocorrer por meio de parcela única (art. 39, § 4º, da Constituição Federal) , ressalvadas as verbas de caráter indenizatório, entre as quais não se incluem as decorrentes da incorporação de quintos/décimos.
14.	É nesse mesmo sentido o que restou assentado em recentes julgado desta Corte, proferidos também em apreciação de atos de concessão de aposentadoria de membros do Ministério Público do Trabalho, a exemplo dos Acórdão 1062/2020-TCU-Plenário, ambos de relatoria do Ministro Bruno Dantas. Segue abaixo transcrição do sumário do Acórdão 1062/2020-TCU-Plenário:
Sumário
Aposentadoria. pagamento cumulativo de subsídio com parcela de quintos decorrentes do exercício de cargo em comissão. vedação constitucional. ilegalidade. determinações. ciência.
15.	Assim, também sob esse aspecto não há como prosperar a concessão de aposentadoria do servidor.
16.	Cumpre mencionar que constam do presente feito o ato inicial da concessão, e dois atos de alteração.
17.	O ato inicial, disponibilizado no Sisac sob o número de controle 10630600-04-2011-000007-0, tem data de vigência em 6/8/2010, e foi disponibilizado ao TCU em 9/3/2012.
18.	O ato de alteração disponibilizado no Sisac sob o número de controle 10630600-04-2013-000002-4, tem data de vigência em 30/3/2012, e foi disponibilizado ao TCU em 23/4/2013.
19.	O ato de alteração disponibilizado no Sisac sob o número de controle 10630600-04-2015-000028-3, tem data de vigência em 6/8/2010, e foi disponibilizado ao TCU em 28/3/2016.
20.	Desse modo, considerando o entendimento firmado no âmbito do Supremo Tribunal Federal ao apreciar o RE 636553, e considerando que os atos de concessão 10630600-04-2011-000007-0 (inicial) e 10630600-04-2013-000002-4 (alteração) foram disponibilizados ao TCU há mais de 5 (cinco) anos, propõe-se: a) considerar ilegal, negando-lhe registro, o ato de alteração disponibilizado no Sisac sob o número de controle 10630600-04-2015-000028-3 (entrada no TCU em 28/3/2016) ; e b) sobrestar a apreciação dos atos de concessão disponibilizados sob os números 10630600-04-2011-000007-0 (inicial) e 10630600-04-2013-000002-4 (alteração) até o julgamento final do mencionado RE.
21.	Cumpre observar que, não havendo decorrido o prazo 5 (cinco) anos desde o ingresso nesta Corte de Contas do ato de alteração da concessão disponibilizado no Sisac sob o número de controle 10630600-04-2015-000028-3, não há a necessidade de se instalar o contraditório, consoante o entendimento firmado no Acórdão 587/2011-TCU-Plenário, de relatoria do Ministro Valmir Campelo.
22.	Por derradeiro, registre-se que a análise do presente feito observou o regramento inscrito na Resolução TCU 315/2020.
CONCLUSÃO
23.	Em vista do acima expendido, propõe-se: a) considerar ilegal, negando-lhe registro, o ato de alteração disponibilizado no Sisac sob o número de controle 10630600-04-2015-000028-3; e b) sobrestar a apreciação dos atos de concessão disponibilizados sob os números 10630600-04-2011-000007-0 (inicial) e 10630600-04-2013-000002-4 (alteração) .
PROPOSTA DE ENCAMINHAMENTO
24.	Ante o exposto, e de conformidade com o preceituado nos artigos 71, III, da Constituição Federal de 1988; 1º, V, e 39, II, da Lei 8.443/1992; 1º, VIII, 259, II, 260, § 1º, e 262, § 2º, do Regimento Interno/TCU, propõe-se:
24.1	considerar ilegal, negando-lhe registro, o ato de alteração da concessão da aposentadoria de José Cláudio Monteiro de Brito Filho (CPF: XXX.389.002-XX) , disponibilizado no Sisac sob o número de controle 10630600-04-2015-000028-3, haja vista a aplicação retroativa dos efeitos da Emenda Constitucional 70/2012, bem como em razão do pagamento cumulativo de subsídio com parcela de quintos decorrentes do exercício de função comissionada;
24.1.1. dispensar o ressarcimento das quantias indevidamente recebidas, presumida a boa-fé, consoante o disposto no Enunciado 106 da Súmula de Jurisprudência do TCU;
24.1.2	. determinar ao Ministério Público do Trabalho que, nos termos do art. 262, caput, do Regimento Interno do TCU, e art. 4º, inciso I, da Resolução TCU 315/2020:
a) 	abstenha-se de realizar pagamentos decorrentes do ato de concessão considerado ilegal, no prazo de 15 (quinze) dias, contado a partir da ciência dessa deliberação, sujeitando-se a autoridade administrativa omissa à responsabilidade solidária;
b) 	comunique ao interessado acerca do teor deste Acórdão, alertando-o de que o efeito suspensivo proveniente da interposição de eventuais recursos junto ao TCU não o eximirá da devolução dos valores percebidos indevidamente após sua notificação, caso os recursos não sejam providos;
c) 	emita e disponibilize no sistema e-Pessoal, no prazo de 30 (trinta) dias, novo ato de concessão, escoimado das irregularidades apontadas, nos termos do art. 262, § 2º, do Regimento Interno do TCU; e
d) 	encaminhe ao Tribunal o comprovante de que o interessado tomou ciência do inteiro teor desta deliberação.
24.2.	sobrestar a apreciação dos atos de concessão disponibilizados no Sisac sob os números de controle 10630600-04-2011-000007-0 (inicial) e 10630600-04-2013-000002-4 (alteração) até a apreciação final pelo Supremo Tribunal Federal do RE 636553."
2.	Anuindo parcialmente ao encaminhamento proposto pela unidade instrutiva, a procuradora-geral Cristina Machado da Costa e Silva assim se pronunciou (peça 14) :
	"Esta representante do Ministério Público de Contas coloca-se de acordo com a proposição trazida pela Secretaria de Fiscalização de Pessoal - Sefip - às peças n.ºs 11 e 12, pela ilegalidade e negativa de registro do ato relativo à segunda alteração de aposentadoria de Jose Claudio Monteiro Filho - formulário de peça n.º 7, com determinação ao Ministério Público do Trabalho para que envie novo ato concessório à Corte de Contas, livre de irregularidades, por intermédio do sistema e-Pessoal.
2.	Em relação ao ato inicial de aposentadoria e à primeira alteração dos proventos do inativo - formulários de peças n.ºs 8 e 9, respectivamente, opinamos por que a apreciação das concessões seja considerada prejudicada, por perda de objeto, nos termos do que dispõe o artigo 260, § 5.º, do regimento interno da Corte de Contas.
3.	Isso porque os atos de peças n.ºs 8 e 9, publicados em 06/08/2010 e 10/05/2012, respectivamente, deixaram de produzir efeitos financeiros a partir da emissão do segundo formulário de alteração de aposentadoria, cuja publicação se deu em 1.º/10/2015 (peça n.º 7) .
4.	Não se mostra razoável, em nosso entender, o sobrestamento da análise dos citados atos ante o entendimento disposto no Recurso Extraordinário n.º 636.553, como propõe a unidade técnica. Seria mais adequado, em nosso entendimento, considerar prejudicada, por perda de objeto, a apreciação dos formulários de peças n.º 8 e 9, pela cessação dos pagamentos a contar da emissão do ato de peça n.º 7, cuja impugnação também defendemos, nos termos propostos pela Sefip."
	É o relatório.

não há.

Procuradora-geral Cristina Machado da Costa e Silva.

PESSOAL. APOSENTADORIA DE MEMBRO DO MINISTÉRIO PÚBLICO. PERDA DE OBJETO DE DOIS ATOS. IMPOSSIBILIDADE DE EFEITO RETROATIVO À EC 70/2012. IMPOSSIBILIDADE DO PAGAMENTO CUMULATIVO DE SUBSÍDIO E "QUINTOS". ILEGALIDADE DE UM ATO E NEGATIVA DE REGISTRO. DETERMINAÇÕES.

APOSENTADORIA (APOS)

Secretaria de Fiscalização de Pessoal (Sefip).

Trata-se dos atos de concessão inicial e de alteração de aposentadoria de José Cláudio Monteiro de Brito Filho, membro do Ministério Público do Trabalho, que se aposentou por invalidez permanente com proventos integrais em 6/8/2010t. 
Com a promulgação da Emenda Constitucional 70/2012, o inativo passou a fazer jus à paridade de vencimento com os servidores ativos. Em decorrência, foi editado ato de alteração de aposentação, retroagindo os efeitos dessa emenda à data da concessão.
Finalmente, em 28/3/2016, esta Corte de Contas recebeu novo ato de alteração da aposentadoria do interessado, incorporando à sua remuneração - também de forma retroativa à data da aposentação - parcela alusiva à vantagem de "quintos" de função comissionada. 
Após analisar as informações constantes dos autos, a Secretaria de Fiscalização de Pessoal (Sefip) propõe sobrestar a apreciação dos atos de concessão inicial e da primeira alteração da aposentadoria em vista do entendimento firmado pelo Supremo Tribunal Federal, em 19/2/2020, no âmbito do Recurso Extraordinário 636.553, de repercussão geral. Quanto ao segundo ato de alteração, a unidade técnica sugere que seja considerado ilegal, com a negativa de registro, tendo em vista a aplicação retroativa dos efeitos da Emenda Constitucional 70/2012 e o pagamento cumulativo de subsídio com parcela de "quintos" decorrentes do exercício de função comissionada.
A procuradora-geral Cristina Machado da Costa e Silva, representando o Ministério Público junto ao TCU, concorda com a proposição pela ilegalidade e negativa de registro do ato relativo à segunda alteração de aposentadoria do interessado, mas diverge no que tange à proposta de sobrestamento da apreciação dos demais atos. Em sua opinião, os atos inicial e da primeira alteração - publicados respectivamente em 6/8/2010 e 10/5/2012 - deixaram de produzir efeitos financeiros a partir da emissão do ato de alteração de aposentadoria, publicado em 1º/10/2015. Entende, assim, mais adequado, considerar prejudicada a apreciação dos dois primeiros atos por perda de objeto.
De fato, com a emissão do segundo ato de alteração de concessão de aposentadoria ao inativo, cessaram os efeitos financeiros dos atos anteriores. Destarte, anuo à proposta da douta procuradora de que se considere prejudicada por perda de objeto a apreciação dos atos inicial e da primeira alteração de concessão de aposentadoria a José Cláudio Monteiro de Brito Filho.
Concordo igualmente com a proposta de considerar ilegal o último ato de alteração de aposentadoria do ex-servidor e negar-lhe registro. A uma, devido à impossibilidade de se conferir efeito retroativo aos critérios de reajuste de aposentadoria instituídos pela EC 70/2012, nos termos do bem lançado voto do ministro Benjamin Zymler que fundamentou o Acórdão 4977/2017-TCU-Primeira Câmara, transcrito in totum no relatório que antecede este voto. A duas, porque José Cláudio Filho é remunerado por subsídio - caso daqueles que compõem as carreiras do Ministério Público da União -, não sendo possível a agregação à sua remuneração de outras vantagens ou espécies remuneratórias, nos termos do art. 39, § 4º, da Constituição Federal, ressalvadas verbas de caráter indenizatório, entre as quais não se incluem as decorrentes da incorporação de "quintos/décimos", conforme expliquei no voto condutor do Acórdão 3332/2015-TCU-Plenário.
Por fim, vale destacar que esse último ato deu entrada neste Tribunal há menos de cinco anos, não sendo aplicável, portanto, o procedimento de contraditório e ampla defesa determinado pelo Acórdão 587/2011-TCU-Plenário.
	Ante o exposto, voto por que o Tribunal adote a minuta de acórdão que submeto à consideração deste Colegiado.
TCU, Sala das Sessões Ministro Luciano Brandão Alves de Souza, em 6 de outubro de 2020.
ANA ARRAES 
Relatora